ACORDAO-COMPLETO-2354581

ACÓRDÃO 4486/2019 ATA 22/2019 - SEGUNDA CÂMARA

VISTOS, relatados e discutidos estes recursos de reconsideração, interpostos por Hermínio de Paula Molinari e Roberto Nicolau Jamur contra o Acórdão 7975/2017-TCU-Segunda Câmara, mantido pelo Acórdão 4067/2018-TCU-Segunda Câmara.
	ACORDAM os ministros do Tribunal de Contas da União, reunidos em sessão de 2ª Câmara, diante das razões expostas pela relatora, e com fundamento nos arts. 32, inciso I, e 33 da Lei 8.443/1992, em: 
9.1. conhecer dos recursos de reconsideração e rejeitá-los;
9.2. dar ciência desta deliberação aos recorrentes, ao procurador-chefe da Procuradoria da República no Estado do Paraná e aos demais interessados, nos termos do art. 179, § 7º, do Regimento Interno do TCU.

Recursos de reconsideração interpostos contra o Acórdão 7.975/2017-2ª Câmara.

Segunda Câmara

Prefeitura Municipal de Guaratuba/PR.

3. Recorrentes: Hermínio de Paula Molinari (CPF XXX.862.729-XX) e Roberto Nicolau Jamur (CPF XXX.546.499-XX).
3.1. Interessado: Fundo Nacional de Saúde - MS (CNPJ 00.530.493/0001-71).
3.2. Responsáveis: Evani Cordeiro Justus (CPF XXX.474.159-XX), Hermínio de Paula Molinari (CPF XXX.862.729-XX), Miguel Jamur (CPF XXX.069.479-XX), Prefeitura Municipal de Guaratuba/PR (CNPJ 76.017.474/0001-08) e Roberto Nicolau Jamur (CPF XXX.546.499-XX).

13.1. Ministros presentes: Aroldo Cedraz (na Presidência), Raimundo Carreiro e Ana Arraes (Relatora).
13.2. Ministro-Substituto convocado: Augusto Sherman Cavalcanti.
13.3. Ministros-Substitutos presentes: Marcos Bemquerer Costa e André Luís de Carvalho.

ACORDAO-COMPLETO-2378564

Acórdão 12536/2019 - Segunda Câmara

ACORDAO-COMPLETO-2411565

Acórdão 9265/2020 - Segunda Câmara

ANA ARRAES

ministro Aroldo Cedraz.

Adoto como relatório a instrução da Secretaria de Recursos, que contou com a anuência de diretor da subunidade e do representante do Ministério Público junto ao TCU (peças 156 a 158) :
"INTRODUÇÃO
1.	Trata-se de recursos de reconsideração interpostos por Hermínio de Paula Molinari (peça 79 e 125) e Roberto Nicolau Jamur (peça 151) , ex-Secretários Municipais de Saúde de Guaratuba/PR, contra o Acórdão 7.975/2017 (peça 58) , transcrito abaixo, mantido pelo Acórdão 4.067/2018 (peça 106) , ambos da Segunda Câmara e sob a relatoria do Ministro Aroldo Cedraz:
9.1. considerar o Município de Guaratuba-PR (CNPJ 76.017.474/0001-08) , o Sr. Miguel Jamur (CPF XXX.069.479-XX) e a Sra. Evani Cordeiro Justus (CPF XXX.474.159-XX) revéis para todos os efeitos, nos termos do o art. 202, § 8º, do RI/TCU, dando-se seguimento ao processo, nos termos do art. 12, § 3º, da Lei 8.443/1992;
9.2. rejeitar as alegações de defesa apresentadas pelos Senhores Roberto Nicolau Jamur (CPF XXX.546.499-XX) e Hermínio de Paula Molinari (CPF XXX.862.729-XX) ;
9.3. julgar irregulares as contas do Sr. Miguel Jamur (CPF XXX.069.479-XX) ex-prefeito Municipal (gestão 2005-2008) , do Sr.  Roberto Nicolau Jamur (CPF XXX.546.499-XX) , ex-secretário municipal de saúde (período de 12/3/2007 a 23/4/2008) , e do Sr. Hermínio de Paula Molinari (CPF XXX.862.729-XX) , ex-secretário municipal de saúde (período de 3/1/2005 a 8/3/2007) , nos termos dos artigos 1º, inciso I, 5º, inciso II, e 16, inciso III, alínea 'c', da Lei 8.443/1992, c/c os arts. 19 e 23, inciso III, da mesma Lei, e com arts. 1º, inciso I, 209, inciso III, e § 5º, 210 e 214, inciso III, do Regimento Interno;
9.4. condenar o Sr. Miguel Jamur (CPF XXX.069.479-XX) ex-prefeito Municipal (gestão 2005-2008) , e o Sr.  Roberto Nicolau Jamur (CPF XXX.546.499-XX) , ex-secretário municipal de saúde (período de 12/3/2007 a 23/4/2008) , solidariamente, ao pagamento das quantias originais indicadas na tabela abaixo, atualizadas monetariamente e acrescidas dos juros de mora, calculadas a partir das datas discriminadas até a efetiva quitação do débito, fixando-lhes o prazo de 15 (quinze) dias, para que comprovem, perante o Tribunal, o recolhimento das referidas quantias aos cofres do Fundo Nacional de Saúde - FNS/MS, nos termos do art. 23, inciso III, alínea 'a', da citada Lei 8.443/1992, c/c o art. 214, inciso III, alínea 'a', do RI/TCU:
	Datas
	Valores-R$

	22/3/2007
	5.950,00

	17/4/2007
	5.950,00

	27/4/2007
	1.385,60

	19/7/2007
	12.920,00

	24/7/2007
	16.200,00

	14/8/2007
	12.920,00

	22/8/2007
	16.200,00

	10/9/2007
	25.776,00

	16/10/2007
	9.576,00

	21/11/2007
	9.576,00

	14/12/2007
	9.576,00

	18/12/2007
	9.576,00

	28/12/2007
	9.576,00

9.5. condenar o Sr. Miguel Jamur (CPF XXX.069.479-XX) ex-prefeito Municipal (gestão 2005-2008) , e o Sr. Hermínio de Paula Molinari (CPF XXX.862.729-XX) , ex-secretário municipal de saúde (período de 3/01/2005 a 8/3/2007) , solidariamente, as quantias originais indicadas na tabela abaixo, atualizadas monetariamente e acrescidas dos juros de mora, calculadas a partir das datas discriminadas até a efetiva quitação do débito, fixando-lhes o prazo de 15 (quinze) dias, para que comprovem, perante o Tribunal, o recolhimento das referidas quantias aos cofres do Fundo Nacional de Saúde - FNS/MS, nos termos do art. 23, inciso III, alínea 'a', da citada Lei 8.443/1992, c/c o art. 214, inciso III, alínea 'a', do RI/TCU:
	Datas
	Valores-R$

	4/4/2006
	6.540,86

	13/4/2006
	14.700,00

	16/5/2006
	17.150,00

	21/6/2006
	17.150,00

	14/7/2006
	17.150,00

	19/8/2006
	17.150,00

	26/9/2006
	17.150,00

	17/10/2006
	17.150,00

	16/11/2006
	17.150,00

9.6. 	aplicar, individualmente, aos srs. Miguel Jamur (CPF XXX.069.479-XX) no valor de R$ 58.000,00 (cinquenta e oito mil reais) , Roberto Nicolau Jamur (CPF XXX.546.499-XX) no valor de R$ 30.000,00 (trinta mil reais) e Hermínio de Paula Molinari (CPF XXX.862.729-XX) no valor de R$ 28.000,00 (vinte e oito mil reais) , a multa prevista no art. 57, da Lei 8.443/1992 c/c o art. 267 do Regimento Interno, fixando-lhes o prazo de 15 (quinze) dias, a contar da notificação, para comprovar, perante o Tribunal (art. 214, inciso III, alínea 'a', do Regimento Interno) , o recolhimento da dívida aos cofres do Tesouro Nacional, atualizada monetariamente desde a data deste acórdão até a do efetivo recolhimento, se for paga após o vencimento, na forma prevista na legislação em vigor;
9.7. autorizar desde já, caso solicitado, o pagamento parcelado das dívidas dos responsáveis, em até 36 (trinta e seis) parcelas mensais e consecutivas, nos termos do art. 26 da Lei nº 8.443/1992, c/c o art. 217 do Regimento Interno do TCU, fixando o vencimento da primeira parcela em 15 (quinze) dias, a contar do recebimento da notificação do acórdão, e o das demais a cada 30 (trinta) dias, devendo incidir sobre cada parcela os respectivos encargos, na forma prevista na legislação em vigor;
9.8. alertar os responsáveis de que a falta de comprovação do recolhimento de qualquer parcela importará no vencimento antecipado do saldo devedor, nos termos do § 2º do art. 217 do Regimento Interno do TCU.
9.9. 	autorizar a cobrança judicial das dívidas, caso não atendidas as notificações, nos termos do art. 28, inciso II, da Lei nº 8.443, de 16 de julho de 1992;
9.10. dar ciência aos responsáveis, ao Município de Guaratuba - PR e ao Fundo Nacional de Saúde - MS;
9.11. remeter cópia deste acórdão, bem como do relatório e do voto que o fundamentam, ao Procurador-Chefe da Procuradoria da República no Estado do Paraná, para o ajuizamento das ações civis e penais cabíveis, nos termos do § 7º do art. 209 do Regimento Interno do TCU, c/c o § 3º do art. 16 da Lei 8.443/1992.
HISTÓRICO
2.	Trata-se, originariamente, de tomada de contas especial (TCE) , instaurada pela Coordenação Geral de Contabilidade do Fundo Nacional de Saúde (FNS) , de responsabilidade da Prefeitura Municipal de Guaratuba/PR e de Miguel Jamur, Roberto Nicolau Jamur, Hermínio de Paula Molinari e Evani Cordeiro Justus, motivada pelo pagamento irregular de despesas com recursos do Sistema Único de Saúde (SUS) , envolvendo os Programas de Atenção Básica (PAB - Fixo e Variável) , de Saúde da Família (PSF) e de Agentes Comunitários de Saúde (PACS) , naquele município.
2.1.	As irregularidades, identificadas pela Controladoria-Geral da União - Regional no Estado do Paraná (CGU/PR) , conforme Relatório de Fiscalização juntado aos autos (peça 1, p. 9-21) , estão resumidas no relatório do acórdão recorrido, nos seguintes termos (peça 60, p. 1-2) :
- Item 3.1.1.2 - Inexistência das Equipes de Saúde da Família ou de Agentes Comunitários de Saúde - peça 1, p. 13; 
- Item 3.1.1.3 - Não elaboração do Plano Municipal de Saúde - peça 1, p. 15; 
- Item 3.1.1.4 - Impropriedades no preenchimento de SIAB - Sistema de Informações de Atenção Básica - peça 1, p. 15; 
- Item 3.1.1.5 - Ausência de aplicação dos recursos da contrapartida - peça 1, p. 17; e 
- Item 3.1.1.6 - Problemas na realização de concurso/contratação de profissionais de saúde - peça 1, p. 17.
2.2.	Após citação das partes e análise das alegações de defesa apresentadas por alguns responsáveis, o Tribunal, por meio do Acórdão 7975/2017-TCU-Segunda Câmara (peça 58) , relatado pelo Ministro Aroldo Cedraz, julgou irregulares as contas de Miguel Jamur, Roberto Nicolau Jamur e Hermínio de Paula Molinari, imputando-lhes débito e aplicando-lhes multa, na forma transcrita na introdução acima.
2.3.	Com vistas a sanear omissões, obscuridades e contradições, Roberto Nicolau Jamur opôs embargos de declaração (peça 75) , os quais foram rejeitados pelo Tribunal, por meio do Acórdão 4067/2018-TCU-Segunda Câmara (peça 106) , relatado pelo Ministro Aroldo Cedraz, in verbis:
9.1. com fundamento no art. 34 da Lei 8.443/1992, conhecer dos presentes Embargos de Declaração, para, no mérito, rejeitá-los, mantendo-se inalterados os termos do Acórdão 7975/2017-TCU-Segunda Câmara;
9.2. dar ciência desta deliberação ao embargante.
2.4.	Também insatisfeito, Hermínio de Paula Molinari interpôs recurso de reconsideração (peças 79 e 125) , requerendo (peça 79, p. 14) :
 (...) QUE SEJAM ACOLHIDAS AS RAZÕES RECURSAIS DO ORA RECORRENTE E REFORMADA A DECISÃO ANTERIOR QUE REJEITOU A SUA DEFESA E A PUNIU COM MULTA, RECONSIDERANDO E ABSOLVENDO-A DA INFRAÇÃO ADMINISTRATIVA IMPUTADA, EXTINGUINDO-SE TODOS OS SEUS EFEITOS LEGAIS.
2.5.	Ainda irresignado, Roberto Nicolau Jamur também interpôs recurso de reconsideração (peça 151) , requerendo (peça 151, p. 6) :
 (...) que o presente Recurso, acolhido para os fins de excluir o recorrente do polo passivo, bem como isentá-lo por completo de ter de ressarcir o erário dos valores utilizados em desvio de finalidade, bem como de eventual multa, isto porque não teve dolo nem culpa na contratação de pessoa interposta para gerir os agentes municipais de saúde em vez de realização de Concurso Público para tal, tendo sido comprovado que os recursos foram utilizados em prol da comunidade de Guaratuba.
ADMISSIBILIDADE
3.	Reiteram-se os exames preliminares de admissibilidade (peças 122-123 e 153-154) , ratificados pela Exma. Sra. Ministra-Relatora, nas peças 129 e 155, que concluíram pelo conhecimento dos recursos, suspendendo-se, aos recorrentes e a todos os responsáveis condenados em solidariedade com eles, os efeitos dos itens 9.3, 9.4, 9.5, 9.6 e 9.9 do Acórdão 7.975/2017, mantido pelo Acórdão 4067/2018-TCU-Segunda Câmara e sob a relatoria do Ministro Aroldo Cedraz, eis que preenchidos os requisitos processuais aplicáveis à espécie.
MÉRITO
4.	Delimitação
4.1.	Constituem objetos dos recursos as seguintes questões: 
a) 	Se restou comprovado o dano ao erário tratado nos autos e se Hermínio de Paula Molinari pode ser responsabilizado pelo prejuízo e pelas demais irregularidades descritas nos autos (peça 79) ; e
b) 	Se Roberto Nicolau Jamur pode ser responsabilizado pelo prejuízo ao erário e pelas irregularidades que lhe são atribuídos nos presentes autos (peça 151) .
5.	Dano ao erário e demais irregularidades tratadas nos autos, comprovação e responsabilidade de Hermínio de Paula Molinari (peças 79 e 125) 
5.1.	O recorrente Hermínio de Paula Molinari afirma não ter ocorrido o dano ao erário descrito nos autos, além de ele não poder ser ele responsabilizado pelo prejuízo ou pelas demais irregularidades tratadas no processo, tendo em vista os seguintes argumentos: 
a) 	A decisão está equivocada, pois desconsiderou os termos da defesa, sem apontar provas que pudessem imputar responsabilidade à parte (peça 79, p. 1-4) ;
b) 	Apesar do pedido de manifestação expressa quanto aos parâmetros da apuração, a decisão se limitou a indicar a correção do processo de investigação, sendo necessário o esclarecimento de determinados pontos (peça 79, p. 4) ;
c) 	Conforme o processo, a fiscalização ocorreu entre 28/1/2008 a 25/3/2008, tendo sido analisado o ano de 2007, atinente a valores vinculados ao PAB Variável. Faz-se necessário que o trabalho se atenha aos limites estabelecidos, não podendo apontar irregularidade quanto aos anos anteriores, não devidamente analisados. O relatório aponta valores recebidos em 2007, sem a devida aplicação; bem como menciona montantes relativos ao ano de 2006, sem apontar irregularidades. Logo, não há que se falar em obrigação referente a esse período, sob pena de nulidade (peça 79, p. 5) ;
d) 	Não restou comprovada a culpa do acusado ou a responsabilidade dele sobre as irregularidades ou mesmo o prejuízo ao erário, pois não se comprovou a destinação dos recursos;
e) 	Não cabia ao recorrente a decisão sobre a forma de utilização dos recursos, mas, apenas, apontar as necessidades, atribuindo-se à Secretária de Finanças as compras e contratações de serviços (peça 79, p. 5) ;
f) 	São pressupostos para instauração de TCE a omissão no dever de prestar contas, a não aprovação dos documentos comprobatórios, irregularidades na aplicação dos recursos, que resultem prejuízo ao erário, dentre outros. Para instauração da tomada de contas especial, o TCU deve comprovar o dano ao erário quantificável e identificar o responsável, bem como que esse agente se omitiu no dever de prestar contas ou não comprovou a boa e regular aplicação dos recursos por ele administrados, critérios objetivos (peça 79, p. 5-6) ;
g) 	No caso, não restou comprovado dano aos cofres públicos ou mesmo a responsabilidade do acusado quanto à forma de gestão dos valores, não havendo elementos para condenação. Ao Prefeito e ao Secretário de Finanças cabia a gestão financeira do município, cabendo a eles a forma de utilização dos recursos recebidos no município, conforme dispõe o artigo 71 da Constituição Federal e o enunciado 230 da Súmula do TCU, além do enunciado 107 da Súmula do Tribunal de Contas do Estado de Minas Gerais (TCE/MG) (peça 79, p. 7) ;
h) 	O Município e a então Prefeita foram intimados a prestar esclarecimentos, omitindo-se. Se cabia a eles prestarem as informações, não pode o acusado responder pela omissão de terceiros (peça 79, p. 7) ;
i) 	Quando o recorrente assumiu a Secretaria de Saúde, a situação era calamitosa, com ausência de medicamentos, material de limpeza, profissionais de saúde, dentre outros problemas. Esses fatos foram levados à administração municipal, tendo o gestor apresentado pedido de compras e celebração de convênio, sendo que o setor jurídico se manifestou sobre os temas. Cabia à Secretaria de Administração, Planejamento, Finanças e à Procuradoria do Município avaliar a forma pela qual as compras e contratações e dariam. Se a melhor forma de contratação acabou não sendo a escolhida, não se pode atribuir responsabilidade ao acusado (peça 79, p. 8) ;
j) 	A divisão de responsabilidades no ente municipal está regida pela Lei 1.116/2005, cabendo à Secretaria de Finanças todo o controle financeiro do ente municipal, conforme trecho transcrito no recurso. A atuação dos gestores públicos é regida pelo Princípio da Legalidade, segundo o qual os administradores estão sujeitos aos mandamentos da lei, sob pena de praticar ato inválido. Esse postulado está previsto no caput do artigo 37 e no inciso II do artigo 5º da Constituição Federal, além de encontrar disciplina na doutrina pátria, a exemplo de Hely Lopes Meirelles e Henrique Savonitti Miranda (peça 79. p. 8-10) ;
k) 	O acórdão recorrido deixa de realizar análise mais profunda do tema, ao apontar apenas que o argumento não pode prosperar, pois teria o acusado atuado como Secretário de Saúde, devendo apresentar a documentação comprobatória dos gastos. Entretanto, a decisão não merece prosperar. Se não cabe ao recorrente a gestão dos recursos, não pode ele ser acusado de qualquer irregularidade, muito menos ser obrigado à devolução de valores que sequer teve acesso (peça 79, p. 10-11) ;
l) 	Apesar de os recursos terem sido utilizados na área da saúde e, portanto, em prol da população, sem que exista prova de desvio, o Relator a quo opta por ignorar essas provas, ao apontar não ter chegado a uma conclusão quanto a origem dos pagamentos (peça 79, p. 13) ;
m) 	Não se comprovou qualquer prejuízo ao erário. Mesmo que se alegue desvio de finalidade, não restou comprovado que os valores não tenham sido utilizados em prol da própria população e no âmbito da saúde municipal. Conforme apontamento de Roberto Nicolau Jamur, os recursos foram utilizados para a contratação de Agentes de Saúde, os quais exerciam diversas atividades em postos da unidade no município, mesmo que de forma desvinculada das ações específicas do Programa Saúde da Família, o que se comprovou em afirmação da própria Controladoria-Geral da União (CGU) . Logo, tendo em vista a ausência de danos ao erário e a utilização dos recursos no âmbito da saúde, não há que se falar em multa ou devolução dos valores, de acordo com a jurisprudência desta Casa e do Poder Judiciário, impondo-se a revisão do julgado recorrido (peça 79, p. 11-14) .
	Análise
5.2.	Os argumentos do recorrente não merecem prosperar. De acordo com a jurisprudência majoritária desta Corte, a responsabilidade pela gestão dos recursos do Fundo Municipal de Saúde é do secretário de saúde (art. 9º, inciso III, da Lei 8.080/1990) . Independentemente da participação de outros agentes na prática de determinados atos de administração dos recursos, remanesce para o secretário a responsabilidade primeira pela correta aplicação dos recursos e pelo alcance dos objetivos estabelecidos no Sistema Único de Saúde (Acórdão 5509/2013-TCU-Segunda Câmara, relatado pela Ministra Ana Arraes) .
5.3.	Nessa linha, incide sobre o gestor o ônus de provar a aplicação regular dos recursos públicos repassados.
5.4.	Cumpre ressaltar que a jurisprudência pacífica nesta Corte de Contas atribui ao responsável o dever de prestar contas da integralidade das verbas federais repassadas. Cabe ao gestor o ônus da prova da boa e regular aplicação desses recursos, por meio de documentação consistente.
5.5.	Tal entendimento encontra fundamento na própria Constituição Federal, artigo 70, parágrafo único, que dispõe que 'prestará contas qualquer pessoa física ou jurídica, pública ou privada, que utilize, arrecade, guarde, gerencie ou administre dinheiros, bens e valores públicos ou pelos quais a União responda, ou que, em nome desta, assuma obrigações de natureza pecuniária', e no artigo 93 do Decreto-lei 200/1967, segundo o qual, 'quem quer que utilize dinheiros públicos terá de justificar seu bom e regular emprego na conformidade das leis, regulamentos e normas emanadas das autoridades competentes'.
5.6.	Nesse sentido são os Acórdão 6553/2016-TCU-Primeira Câmara, relator Ministro Walton Alencar Rodrigues; 3.587/2017-Segunda Câmara, relator Ministro Aroldo Cedraz; e 2.610/2016-Plenário, relator Ministro Bruno Dantas.
5.7.	Destaque-se que a ação de controle empreendida pela Controladoria-Geral da União (peça 1, p. 9-21) , no período de 28/1/2008 a 25/3/2008, que deu origem à TCE em análise, constatou a não implementação do Programa Saúde da Família em Guaratuba/PR, em 2007, com pagamentos irregulares ao Instituto Brasileiro Pró-Cidadão (Ibrasc) (peça 1, p. 9 e 13) .
5.8.	Entretanto, diferentemente do que afirma o recorrente, ao analisar os recursos financeiros utilizados nos gastos irregulares com o Instituto, a equipe de fiscalização é clara ao afirmar existirem saldos de valores atinentes a exercícios anteriores a 2007 (peça 1, p. 13) :
Sendo assim, entendemos que devem ser devolvidos à União R$ 85.620,00 (referentes aos recursos recebidos em 2007) e R$ 141.290,86 (referentes ao saldo em conta corrente de exercícios anteriores a 2007) , totalizando R$ 226.910,86 que teriam sido utilizados da conta PAB Variável-PACS para pagamentos ao IBRASC em virtude da contratação dos 32 (trinta e dois) agentes no período de janeiro à setembro de 2007. (Grifos acrescidos) 
5.9.	Pode-se observar que o valor dos saldos em conta corrente de exercícios anteriores, no montante de R$ 141.290,86, indicado pelos auditores da CGU, é exatamente o montante original dos débitos atinentes ao exercício de 2006 imputado ao responsável, constante da parte dispositiva do julgado recorrido. A sistemática de cálculo é decorrente de consultas aos repasses ao município nos sistemas do Ministério da Saúde, nos quais constam todas as informações necessárias para dar liquidez e certeza aos valores, como o número da ordem bancária, contas de depósito e respectivos processos, sem que a parte tenha se ocupado em contestar a legitimidade das parcelas ou em demonstrar a legítima aplicação dos valores. (peça 1, p. 47) .
5.10.	De outro lado, no achado primordial acerca da inexistência das Equipes de Saúde da Família ou de Agentes Comunitários de Saúde, os auditores se embasaram, entre outras provas, em declarações do próprio Secretário Municipal de Saúde à época, Roberto Nicolau Jamur, atribuindo-se a ele as informações quanto ao exercício dos supostos agentes comunitários de saúde contratados pelo Ibrasc, não obstante dúvidas redacionais no documento da CGU (peça 1, p. 13) :
De acordo com o Secretário de Saúde esses agentes exerciam atividades diversas em postos de saúde do município, desvinculadas de ações específicas' daquelas concebidas pelo Programa Saúde da Família.
5.11.	Ressalte-se que o próprio Prefeito Municipal, inclusive, ratifica o posicionamento dos técnicos acerca das irregularidades e já se predispõe a devolver os valores indevidamente aplicados (peça 1, p. 13) :
Por meio do Ofício n. 9113/08 GB, de 17/Mar/2008, o Prefeito. Municipal de Guaratuba manifestou: 'Em resposta ao Ofício n. 4.941/2008/CGU-Regional/PR/CGU-PR, informamos que este Município não possui elementos para contestação e tomará as medidas cabíveis para a devolução dos recursos utilizados irregularmente no PAC, bem como a. sobra de recursos do PSF
5.12.	De outro lado, cabe transcrever, em parte, os termos do ofício citatório encaminhado pelo Tribunal e recebido por Hermínio de Paula Molinari (peças 10 e 19) :
2. O débito resulta das seguintes ocorrências, no Município de Guaratuba/PR, no transcorrer dos anos de 2005 a 2008: inexistência de Equipes de Saúde da Família ou de Agentes Comunitários de Saúde; negativa da elaboração do Plano Municipal de Saúde; impropriedades no preenchimento de SIAB - Sistema de Informações de Atenção Básica; ausência de aplicação dos recursos da contrapartida e falhas na realização de concurso/contratação de profissionais de saúde.
5.13.	Como se nota, independente da solicitação encaminhada posteriormente por esta Corte ao gestor local em exercício, com pedido de encaminhamento de documentos para aprofundar as investigações na unidade técnica, verifica-se que o recorrente já estava ciente de toda controvérsia versada no processo. Diante disso e desde o momento do recebimento e gestão dos valores, o ex-gestor tinha obrigação legal de comprovar a boa e regular aplicação dos recursos por ele administrados.
5.14.	Assim, o recorrente foi citado em razão de débito integral decorrente, sobretudo, da inexistência de Equipes de Saúde da Família ou de Agentes Comunitários de Saúde. Logo, caberia ao responsável trazer os elementos probatórios destinados ou a comprovar o exercício dos profissionais ou mesmo indicar ter havido eventual desvio de objeto. Todavia, o agente não se desincumbiu desse mister, mesmo nas alegações de defesa (peça 33) .
5.15.	A parte não apresenta sequer os documentos de pagamento ao Ibrasc, que comprovem qualquer gasto com pessoal seja no âmbito da Secretaria Municipal de Saúde ou em outro órgão da Administração municipal. Ainda que o recorrente busque atribuir à Secretaria de Finanças os gastos irregulares, caberia ao Secretário Municipal de Saúde a fiscalização direta do exercício dos profissionais supostamente contratados e, por conseguinte, a comprovação efetiva dos gastos e o atingimento dos objetivos dos repasses.
5.16.	De todo modo, mesmo diante das dúvidas redacionais no relatório da CGU, é importante lembrar que tanto o Fundo Nacional de Saúde (FNS) (peça 1, p. 93) , quanto esta Corte (peças 40, 41, 49 e 51) buscaram sanear o feito e obter toda a documentação comprobatória dos gastos realizados com os recursos federais transferidos, mesmo que em desvio de finalidade. 
5.17.	Nessa linha, a unidade técnica encaminhou ofícios reiterados à Prefeita Municipal à época, solicitando (peças 40, p. 1) : 
 (...) documentos contábeis com registros que comprovem atividades vinculadas a ações próprias ou às diretrizes elementares do Programa Saúde da Família, relativos a:
a) despesas efetuadas no valor de R$ 226.910,86 com recursos do SUS, da conta Programa de Atenção Básica - PAB Variável-PACS ao Instituto Brasileiro Pró-Cidadão de Santa Catarina - IBRASC na contratação de 32 (trinta e dois) agentes comunitários de saúde no exercício de 2007:
a.1) processos administrativos que deram suporte aos pagamentos realizados ao IBRASC, com cópias dos documentos que comprovam o recolhimento de todos os encargos informados (guia de recolhimento INSS, FGTS, GEFIP, etc.) , cópias das notas fiscais que embasaram os pagamentos e documentos que atestaram o recebimento dos serviços; 
b) destino dado ao valor R$ 9.576,00 não utilizado da conta Programa de Atenção Básica - PAB Variável - incentivo adicional ao PACS, bem como do valor R$ 49.985,60 da conta Programa de Atenção Básica - PAB Variável - PSF, correspondentes aos saldos dessas contas em 31/12/2007:
b.1) processos administrativos que deram suporte aos pagamentos realizados com esses recursos, com cópias dos documentos que comprovam o recolhimento de todos os encargos informados (guia de recolhimento INSS, FGTS, GEFIP, etc.) , cópias das notas fiscais que embasaram os pagamentos e documentos que atestaram o recebimento dos serviços. (Grifos no original) 
5.18.	Em resposta, o ente municipal, por meio da Procuradoria Geral do Município, informou não haver qualquer documento referente aos pagamentos efetuados na conta Programa de Atenção Básica em favor do Ibrasc (peça 53) .
5.19.	O recorrente busca afastar a prerrogativa de o Ministério da Transparência, Fiscalização e Controle fiscalizar os recursos públicos transferidos ao ente, no âmbito do Sistema Único de Saúde (SUS) , em detrimento da explicação e apresentação de documentos comprobatórios da aplicação dos valores. A regular destinação dos recursos é exatamente a obrigação que cabia a ele, como Secretário Municipal de Saúde.
5.20.	Também se equivoca o recorrente ao atribuir a esta Corte a obrigação de comprovar que os recursos foram utilizados em prol da população do município. Mantém-se na esfera de atribuições do gestor a demonstração do regular emprego dos valores recebidos no contexto do SUS, mesmo que com desvio do objeto ou finalidade.
5.21.	Todavia, o que se demonstrou nos autos, não obstante dúvidas quanto à interpretação do relatório dos auditores do Controle Interno, foi a não instauração das equipes do Saúde da Família em 2007, objeto original das transferências; bem como a ausência de comprovação do efetivo emprego em qualquer outra finalidade, não obstante constem pagamentos irregulares ao Instituto Ibrasc.
5.22.	Dessa forma, a alegação de não ser atribuição dele a realização dos pagamentos de despesas no ente municipal não socorre o gestor, que é o responsável legal pela gestão dos recursos do Fundo Municipal de Saúde, mostrando-se corretos os liames da deliberação combatida. 
6.	Roberto Nicolau Jamur e responsabilização pelo dano ao erário e pelas irregularidades tratadas nos autos (peça 151) 
6.1.	O recorrente Roberto Nicolau Jamur afirma não poder ser responsabilizado pelo dano ao erário e pelas irregularidades que lhe são imputadas nos presentes autos, tendo em vista os seguintes argumentos: 
a) 	O Município de Guaratuba se encontra executando o valor de R$ 3.131.659,31, nos autos n. 0003191-06.2016.8.16.0088, do Projudi, da Justiça Estadual do Paraná, em razão das irregularidades constatadas pela administração sucessora sobre a contratação do Ibrasc. O recorrente afirma não estar incluso nesse processo, o que demonstra não ter se beneficiado com os recursos, afastando-se a responsabilidade dele sobre os eventos em análise (peça 151, p. 2 e 7-9) ;
b) 	A deliberação recorrida indeferiu as prestações de contas do recorrente e determinou o ressarcimento de todos os recursos repassados ao ente municipal, no período em que o agente esteve à frente da Secretaria Municipal de Saúde (peça 151, p. 2) ;
c) 	Após a fiscalização da CGU, o recorrente trouxe explicações sobre a parte administrativa que lhe competia, sobretudo acerca da contratação da Oscip Ibrasc e de diversos Agentes Comunitários de Saúde, sendo que o procedimento licitatório para escolha da contratada ocorrera antes de ele assumir a Secretaria de Saúde, sem a influência do agente. (peça 151, p. 3) ;
d) 	O agente que realizou a fiscalização opinou pela instauração de TCE em face do então Prefeito Miguel Jamur e do antecessor do recorrente Hermínio de Paula Molinari, sem envolver Roberto Nicolau Jamur (peça 151, p. 3) ;
e) 	O recorrente arguiu em defesa não ter participado do processo questionado, além de não ter se beneficiado de qualquer quantia desviada, o que não foi considerado pelo Tribunal, que se limitou a rejeitar as alegações de defesa apresentadas. Os embargos de declaração opostos pela parte também foram negados (peça 151, p. 3) ;
f) 	Conforme provas constantes dos autos, foi o recorrente que narrou a situação fática para o fiscal do TCU, o que não teria feito se tivesse sido beneficiado com as quantias. O próprio relatório do órgão julgador concluiu que os valores não foram aplicados corretamente, por terem sido empregados na contratação de agentes comunitários de saúde, por meio do Instituto Ibrasc, levando à conclusão de que os recursos foram revertidos em favor da municipalidade, ainda que de forma incorreta. Não pode o ex-gestor arcar com esse ônus, pois não foi o causador do dano ao erário e não se beneficiou de qualquer recurso (peça 151, p. 3-4) ;
g) 	Conforme a legislação pátria, o agente não deve ser obrigado a restituir aos cofres públicos quantias que ele não tenha se apropriado indevidamente. Não há prova nos autos de que o ex-gestor tenha se beneficiado com a contratação do Ibrasc, anterior à gestão dele. O recorrente não agiu com dolo, tendo dado continuidade à administração do Secretário de Saúde que lhe antecedeu. Ele não possuía qualquer poder de gerência quanto à aplicação dos recursos destinados à Saúde no município, cabendo essa tarefa à Secretaria de Finanças municipal e ao Fundo (peça 151, p. 4 e 6) ;
h) 	Conforme jurisprudência desta Casa, no caso de comprovação de benefício à municipalidade, exclui-se a responsabilidade do administrador pelo débito, cabendo ao município o dever de ressarcimento ao Fundo Municipal de Saúde, como na hipótese em análise (peça 151, p. 5-9) .
Análise
6.2.	Os argumentos do recorrente não merecem prosperar. Nos mesmos moldes do tópico anterior, a responsabilidade pela gestão dos recursos do Fundo Municipal de Saúde é do secretário de saúde (art. 9º, inciso III, da Lei 8.080/1990) . Independentemente da participação de outros agentes na prática de determinados atos de administração dos recursos, remanesce para o secretário a responsabilidade primeira pela correta aplicação dos recursos e pelo alcance dos objetivos estabelecidos no Sistema Único de Saúde (Acórdão 5509/2013-TCU-Segunda Câmara, relatado pela Ministra Ana Arraes) .
6.3.	Nessa linha, incide sobre o gestor o ônus de provar a aplicação regular dos recursos públicos repassados.
6.4.	Cumpre ressaltar que a jurisprudência pacífica nesta Corte de Contas atribui ao responsável o dever de prestar contas da integralidade das verbas federais repassadas. Cabe ao gestor o ônus da prova da boa e regular aplicação desses recursos, por meio de documentação consistente.
6.5.	Tal entendimento encontra fundamento na própria Constituição Federal, artigo 70, parágrafo único, que dispõe que 'prestará contas qualquer pessoa física ou jurídica, pública ou privada, que utilize, arrecade, guarde, gerencie ou administre dinheiros, bens e valores públicos ou pelos quais a União responda, ou que, em nome desta, assuma obrigações de natureza pecuniária', e no artigo 93 do Decreto-lei 200/1967, segundo o qual, 'quem quer que utilize dinheiros públicos terá de justificar seu bom e regular emprego na conformidade das leis, regulamentos e normas emanadas das autoridades competentes'.
6.6.	Nesse sentido são os Acórdão 6553/2016-TCU-Primeira Câmara, relator Ministro Walton Alencar Rodrigues; 3.587/2017-2ª Câmara, relator Ministro Aroldo Cedraz; e 2.610/2016-Plenário, relator Ministro Bruno Dantas.
6.7.	Diante disso, não é necessário que se tenha prova do locupletamento da parte, tendo em vista que caberia ao recorrente, como Secretário Municipal de Saúde, a gestão dos recursos transferidos na modalidade 'Fundo a Fundo', sendo dele a responsabilidade pela comprovação de boa e regular aplicação dos valores. 
6.8.	Destaque-se que o recorrente foi citado a se manifestar acerca das seguintes irregularidades: (peças 11 e 13) :
2. O débito resulta das seguintes ocorrências, no Município de Guaratuba/PR, no transcorrer dos anos de 2005 a 2008: inexistência de Equipes de Saúde da Família ou de Agentes Comunitários de Saúde; negativa da elaboração do Plano Municipal de Saúde; impropriedades no preenchimento de SIAB - Sistema de Informações de Atenção Básica; ausência de aplicação dos recursos da contrapartida e falhas na realização de concurso/contratação de profissionais de saúde.
6.9.	Por óbvio, caberia ao recorrente responder pelos fatos irregulares vinculados ao período de gestão dele, de 12/3/2007 a 23/4/2008, indicado expressamente na comunicação processual (peça 11) e não pela contratação indevida do Ibrasc, ao contrário do que consta do recurso em análise. Os liames da comunicação processual demonstram isso. Além disso, o débito atribuído ao gestor na parte dispositiva do julgado recorrido se atém aos pagamentos realizados na gestão dele, assim como as irregularidades em razão das quais o ex-gestor foi apenado. 
6.10.	No período de defesa que lhe foi atribuído, caberia ao recorrente trazer explicações consistentes sobre os fatos tratados nos autos. Nessa linha, caberia ao agente demonstrar a aplicação dos recursos que administrou, por meio de notas fiscais, folhas de presença e de pagamento, recibos de depósito nas contas da contratada, dentre outros, bem como delinear a exata atividade exercida pelos profissionais, para fins de discussão pelos órgãos de controle acerca de desvio de finalidade ou de objeto. 
6.11.	Todavia, o ex-gestor não se desincumbiu desse mister, como se nota nas alegações defesa apresentadas pela parte (peças 28 e 30) , consultadas uma vez mais nesta instrução, assim como o recurso ora em análise. 
6.12.	É importante lembrar, também, como discutido no tópico anterior, que o órgão concedente e a unidade técnica nesta Corte buscaram instruir o feito com documentos que comprovassem a prestação de serviços pelos supostos Agentes Comunitários de Saúde no município. Entretanto, a Prefeitura municipal afirmou não haver qualquer documentação comprobatória dos gastos. 
6.13.	Dessa forma, a parte não trouxe qualquer documento capaz sequer de identificar os profissionais contratados ou o local da execução dos serviços, origem dos recursos que custearam as despesas e outras informações essenciais à regular prestação de contas na Administração Pública. Logo, não há elementos nos autos aptos a ratificar os alegados benefícios à municipalidade.
6.14.	Por fim, cabe informar que a impetração pelo próprio ente de ação judicial de cobrança dos valores discutidos no presente processo não afasta o delineamento do polo passivo da TCE em análise, posto que não traz elementos aptos a contraditar as provas contidas nos autos. Ao contrário, esse fato constitui argumento em contrário à alegação do recorrente de que os munícipes foram beneficiados pelos recursos federais.
6.15.	Conforme pacífica jurisprudência desta Casa, o princípio da independência das instâncias permite ao TCU apreciar, de forma plena, a boa e regular gestão dos recursos públicos federais, mesmo nos casos em que as irregularidades também estejam sendo apuradas em outras instâncias administrativas ou judiciais. O juízo administrativo só se vincula ao penal quando neste último é afirmada, categoricamente, a inexistência do fato ou que o acusado não foi o autor do ilícito (Acórdão 30/2016-TCU-Plenário, relatado pelo Ministro Augusto Nardes) .
CONCLUSÃO
7.	Das análises anteriores, conclui-se que:
a) 	A responsabilidade pela gestão dos recursos do Fundo Municipal de Saúde é do secretário de saúde (art. 9º, inciso III, da Lei 8.080/1990) . Independentemente da participação de outros agentes na prática de determinados atos de administração dos recursos, remanesce para o secretário a responsabilidade primeira pela correta aplicação dos recursos e pelo alcance dos objetivos estabelecidos no Sistema Único de Saúde;
b) 	Incide sobre o gestor o ônus de provar a aplicação regular dos recursos públicos repassados;
c) 	O princípio da independência das instâncias permite ao TCU apreciar, de forma plena, a boa e regular gestão dos recursos públicos federais, mesmo nos casos em que as irregularidades também estejam sendo apuradas em outras instâncias administrativas ou judiciais. O juízo administrativo só se vincula ao penal quando neste último é afirmada, categoricamente, a inexistência do fato ou que o acusado não foi o autor do ilícito.
7.1.	Assim, os argumentos e provas apresentados pelos recorrentes não têm o condão de modificar a deliberação combatida, impondo-se a manutenção do julgado combatido em seus exatos termos.
PROPOSTA DE ENCAMINHAMENTO
8.	Diante do exposto, com fundamento nos artigos 32, inciso I; e 33, da Lei 8.443/1992, submetem-se os autos à consideração superior, com posterior encaminhamento ao Ministério Público junto ao Tribunal de Contas da União e ao Gabinete do Relator, propondo:
a) 	conhecer dos recursos interpostos por Hermínio de Paula Molinari e Roberto Nicolau Jamur e, no mérito, negar-lhe provimento;
b) 	comunicar a deliberação que vier a ser proferida por esta Corte aos recorrentes, ao Procurador-Chefe da Procuradoria da República no Estado do Paraná e aos demais interessados."
	É o relatório.

Eduardo Schneider Neto (OAB/PR 45.116) representando a Prefeitura Municipal de Guaratuba/PR; Johnny Elizeu Stopa Júnior (OAB/PR 37.074) e outros representando Hermínio de Paula Molinari; Henrique Vitorino Barboza (OAB/PR 66.711) representando Roberto Nicolau Jamur.

Procurador Marinus Eduardo De Vries Marsico.

TOMADA DE CONTAS ESPECIAL. IRREGULARIDADES NA APLICAÇÃO DE RECURSOS DO SISTEMA ÚNICO DE SAÚDE REPASSADOS AO MUNICÍPIO DE GUARATUBA/PR. REVELIA DE ALGUNS DOS RESPONSÁVEIS. AUSÊNCIA DE COMPROVAÇÃO DE APROVEITAMENTO DOS RECURSOS À COMUNIDADE. IRREGULARIDADE DAS CONTAS. CONDENAÇÃO SOLIDÁRIA EM DÉBITO. MULTA. RECURSOS DE RECONSIDERAÇÃO. RESPONSABILIDADE DO SECRETÁRIO DE SAÚDE PELA GESTÃO DOS RECURSOS DO FUNDO MUNICIPAL DE SAÚDE (ART. 9º, INCISO III, DA LEI 8.080/1990). ÔNUS DE PROVAR A APLICAÇÃO REGULAR DOS RECURSOS PÚBLICOS REPASSADOS. COMPETÊNCIA DO GESTOR. PRINCÍPIO DA INDEPENDÊNCIA DAS INSTÂNCIAS. NEGATIVA DE PROVIMENTO.

TOMADA DE CONTAS ESPECIAL (TCE)

Secretaria de Recursos (Serur).

Este processo trata de tomada de contas especial instaurada pela Coordenação-Geral de Contabilidade do Fundo Nacional de Saúde (FNS) em razão do pagamento irregular de despesas com recursos do Sistema Único de Saúde envolvendo os Programas de Atenção Básica, de Saúde da Família e de Agentes Comunitários de Saúde sob responsabilidade da Prefeitura Municipal de Guaratuba, PR. 
O Acórdão 7.975/2017, mantido pelo Acórdão 4067/2018-TCU-Segunda Câmara e de relatoria do ministro Aroldo Cedraz, julgou irregulares as contas dos ex-secretários municipais de Saúde Miguel Jamur, Roberto Nicolau Jamur e Hermínio de Paula Molinari, imputando-lhes os débitos lá indicados e aplicando-lhes multas.
Desta feita, cuida-se de recursos de reconsideração interpostos por Hermínio de Paula Molinari e Roberto Nicolau Jamur contra o Acórdão 7975/2017-TCU-Segunda Câmara.
Preliminarmente, ratifico os despachos exarados no sentido de que os presentes recursos merecem ser conhecidos, porquanto preenchidos os requisitos de admissibilidade.
No que tange aos argumentos apresentados, anuo às conclusões da Secretaria de Recursos, as quais foram acompanhadas pelo representante do Ministério Público junto ao TCU, procurador Marinus Eduardo De Vries Marsico, sem prejuízo dos destaques a seguir.
Os argumentos recursais dos responsáveis não devem ser acatados por não terem logrado comprovar o aproveitamento dos recursos recebidos do Sistema Único de Saúde em favor da comunidade, pois não apresentaram quaisquer documentos capazes de identificar os profissionais supostamente contratados para compor as equipes de saúde da família ou para atuar como agentes comunitários de saúde, assim como os locais de execução dos serviços e outras informações essenciais a regular prestação de contas. Além disso, não evidenciaram a elaboração do Plano Municipal de Saúde, a aplicação dos recursos da contrapartida ou a regularidade dos pagamentos realizados ao Instituto Brasileiro Pró-Cidadão (Ibrasc) .
A jurisprudência desta Corte de Contas é pacífica no sentido de que cumpre ao secretário de saúde a gestão dos recursos do Fundo Municipal de Saúde, cabendo a ele o alcance dos objetivos estabelecidos, a correta aplicação dos valores recebidos e o ônus da prova da boa e regular aplicação da totalidade desses recursos. 
Igualmente, ainda que as irregularidades discutidas nestes autos estejam sendo apuradas em outras instâncias administrativas ou judiciais, está consolidado o entendimento de que o princípio da independência das instâncias permite que o TCU cumpra seu dever constitucional de julgar as contas daqueles que utilizem, arrecadem, guardem, gerenciem ou administrem dinheiros, bens e valores públicos ou pelos quais a União responda ou que, em nome desta, assumam obrigações de natureza pecuniária. 
Portanto, como os recorrentes não trouxeram aos autos argumentos ou documentos capazes de modificar o julgado combatido, este deve permanecer inalterado. 
	Ante o exposto, VOTO por que seja aprovada a minuta de deliberação que submeto a este Colegiado.
TCU, Sala das Sessões Ministro Luciano Brandão Alves de Souza, em 2 de julho de 2019.
ANA ARRAES 
Relatora